臺灣高等法院民事判決　　　　　　　　 100年度上易字第51號
上　訴　人　蘇佳燕
訴訟代理人　劉雅文
上　訴　人　僑馥建築經理股份有限公司
法定代理人　蔡實鼎
訴訟代理人　鄭亨偉
被　上訴人　羅育如
訴訟代理人　郭睦萱律師
複　代理人　徐碩延律師
上列當事人間返還價金事件，上訴人對於中華民國99年11月12日
臺灣臺北地方法院99年度訴字第2006號第一審判決提起上訴，被
上訴人並為訴之減縮，本院於100年6月28日言詞辯論終結，判決
如下：
    主      文
原判決（確定部分除外）廢棄。
上廢棄部分，被上訴人在第一審之訴及其假執行之聲請均駁回。
第一、二審訴訟費用（確定部分除外）由被上訴人負擔。
    事實及理由
壹、程序方面：
    按不變更訴訟標的，而補充或更正事實上或法律上之陳述者
    ，非為訴之變更或追加，民事訴訟法第256條定有明文。 本
    件被上訴人於原審即主張上訴人蘇佳燕(下稱蘇佳燕)、僑馥
    建築經理股份有限公司(下稱僑馥公司)就伊請求給付之新臺
    幣(下同) 680,000元，乃出於不同之原因事實而負同一之給
    付義務，屬不真正之連帶債務等語(見原審卷第5- 6頁)，其
    於本院將其訴之聲明第一項關於「蘇佳燕、僑馥公司應給付
    被上訴人680,000元」部分， 變更為「蘇佳燕或僑馥公司應
    給付被上訴人680,000元」(見本院卷第74頁)， 核屬更正法
    律上陳述，依上開規定，應予准許。又，被上訴人請求僑馥
    公司給付利息部分，原請求自最後起訴狀繕本送達翌日起算
    (見原審卷第192頁)， 嗣於本院減縮為自本件訴訟確定翌日
    起算(見本院卷第74頁)，屬減縮應受判決事項之聲明，依民
    事訴訟法第446條第1項、第255 條第1項第3款規定，應予准
    許。
貳、實體方面：
一、被上訴人起訴主張：伊前因欲承買蘇佳燕所有坐落臺北市○
    ○區○○段2小段473地號土地權利範圍4分之1，及其上門牌
    號碼臺北市○○區○○路3段155巷4弄16號3樓房屋（下稱系
    爭房地），而與原審共同被告三安不動產仲介有限公司（下
    稱三安公司）簽訂不動產買賣意願書（下稱系爭意願書）、
    確認書（下稱系爭確認書 ），委請三安公司以總價680萬元
    ，代為詢問蘇佳燕是否同意出售系爭房地，嗣經蘇佳燕同意
    ，伊遂與蘇佳燕於民國 (下同)98年9月22日簽訂不動產買賣
    契約書（下稱系爭買賣契約）， 約定由伊以680萬元買受系
    爭房地，伊並於簽約當日支付第1期款68萬元， 同時為確保
    系爭買賣契約之履行，兩造同時約定由僑馥公司辦理買賣價
    金履約保證，並簽訂不動產買賣價金履約保證申請書（下稱
    系爭履約保證申請書），茲因伊於簽訂系爭買賣契約前，即
    向三安公司言明銀行必須貸款達八成以上，伊始有可能購買
    系爭房地，伊遂與三安公司於系爭意願書第8 條特約事項約
    定：「買方要求貸款成數須達成交價八成，否則合約失效」
    作為系爭意願書之解除條件，另伊亦向蘇佳燕表明前揭貸款
    重要事宜，而與蘇佳燕於系爭買賣契約第15條其他約定事項
    第2 項約定：「雙方同意本標的之銀行貸款未達八成（上海
    、遠東、玉山）時，同意解約，但買方之信用應無任何瑕疵
    」，作為系爭買賣契約之意定解除事由。伊於簽訂系爭買賣
    契約後，即陸續向上海商業儲蓄銀行（下稱上海銀行）、遠
    東國際商業銀行（下稱遠東銀行）、玉山銀行（下稱玉山銀
    行）等3家銀行申請辦理房貸，詎上海、遠東、玉山等3家銀
    行均不願貸款買賣價金之八成即544萬元予伊， 伊遂分別於
    98年10月26日、98年10月30日依系爭買賣契約第15條第2 項
    約定向蘇佳燕為解除系爭買賣契約之意思表示。系爭買賣契
    約既經伊合法解除，伊自得依民法第259 條第1、2款規定，
    請求蘇佳燕返還第一期款680,000元。 另依系爭履約保證申
    請書第3條第3項、第9條第5項約定，僑馥公司於蘇佳燕不履
    行契約義務，抑或伊與蘇佳燕因故涉訟時，負有將伊已支付
    之買賣價金返還予伊之履約保證義務。今伊因貸款無法達八
    成依約解除系爭買賣契約，僑馥公司自應就蘇佳燕拒絕返還
    價金行為負履約責任， 負返還伊已付價金680,000元之義務
    。而蘇佳燕、僑馥公司就此680,000元對於伊之債務， 乃出
    於不同之原因事實而負同一之給付義務，屬不真正之連帶債
    務等情，爰依系爭買賣契約第15條第2項、民法第259條第1
    、2 款規定，及系爭履約保證申請書第3條第3項、第9條第5
    項約定，求為命蘇佳燕、僑馥公司應給付伊680,000元， 及
    自最後起訴狀繕本送達翌日 (即99年1月15日)起至清償日止
    ，按年息5%計算之利息。如蘇佳燕、僑馥公司任一為給付者
    ，另一當事人於該給付範圍內同免責任之判決 (關於被上訴
    人依民法第179條規定，請求原審共同被告三安公司給付136
    ,000元本息部分，業經原審判決三安公司敗訴，未據其聲明
    不服，已告確定)。
二、蘇佳燕則以：被上訴人未依約於稅捐機關98年10月11日核發
    稅單後5日內履行給付完稅款680,000元之義務，經伊於98年
    10月22日以文山木新郵局第160 號存證信函催告被上訴人於
    函到7 日內給付，然被上訴人置之不理，伊乃於同年11月28
    日 (蘇佳燕提出之書狀誤載為27日)以木柵郵局第473號存證
    信函向被上訴人為解除系爭買賣契約之意思表示，並依系爭
    買賣契約第11條第2項之約定，將被上訴人之簽約款680,000
    元作為違約金。是以，系爭買賣契約業經伊合法解除，被上
    訴人再為主張解除契約，並請求伊返還買賣價金，即屬無據
    ，不應准許。又，被上訴人簽訂系爭買賣契約後即欲反悔不
    買，並於銀行徵信過程中一再強調將被任職之公司減薪，且
    不願配合銀行方案，故意讓銀行將其貸款成數低於八成，造
    成合理解除契約之條件，此顯係可歸責於被上訴人之信用所
    致。被上訴人既已違約在先，即無合法之解約權等語，資為
    抗辯。
    僑馥公司則以：被上訴人申請貸款不足額之原因是否係因其
    信用瑕疵所致，此乃銀行核貸部門審核之內部問題，非伊得
    以查知，故伊依約履行保證責任，暫停專戶價金之撥付等語
    ，資為抗辯。
三、原審為被上訴人勝訴之判決，上訴人不服，提起上訴，主張
    被上訴人亦係以不正當方法使條件成就（見本院卷第30頁、
    第117頁），並聲明： (一)原判決關於不利於上訴人部分廢棄
    。(二)上開廢棄部分，被上訴人在第一審之訴及其假執行之聲
    請均駁回。被上訴人於本院為訴之減縮，並將其聲明「蘇佳
    燕、僑馥公司應給付被上訴人680,000元 」部分，更正為「
    蘇佳燕或僑馥公司應給付被上訴人680,000元 」，且答辯聲
    明：上訴駁回。
四、兩造不爭執事項：
  (一)被上訴人與蘇佳燕於98年9 月22日簽訂系爭買賣契約，由被
    上訴人向蘇佳燕購買系爭房地，買賣總價為680萬元， 系爭
    買賣契約第15條其他約定事項第2 項約定：「雙方同意本標
    的之銀行貸款未達八成（上海、遠東、玉山）時，同意解約
    ，但買方之信用應無任何瑕疵」。
  (二)被上訴人委託三安公司向蘇佳燕購買系爭房地，雙方於98年
    9 月21日簽訂系爭意願書、確認書，被上訴人並交付斡旋金
    136,000元予三安公司， 委託就系爭房地買賣事宜以買賣總
    價6,800,000元與蘇佳燕斡旋，系爭意願書第8條特約事項約
    定：「買方要求貸款成數需達成交價八成，否則合約失效」
    。
  (三)被上訴人與蘇佳燕另就系爭房地買賣價金之履行簽訂系爭履
    約保證申請書，委由僑馥公司辦理買賣價金履約保證。
  (四)被上訴人已依系爭買賣契約之約定，於98年9月22日給付第1
    期簽約款680,000元予蘇佳燕，並於98年9月24日依系爭確認
    書之約定，交付發票日為98年9月22日、金額136,000元、受
    款人為三安公司之支票乙紙予三安公司，用以給付系爭房地
    買賣成交價格2%即136,000元之服務報酬， 該支票業經提示
    兌現，但尚未依系爭買賣契約之約定繳納完稅款680,000 元
    。
  (五)買賣稅單於98年10月11日核發，蘇佳燕即於98年10月22日寄
    發文山木新郵局第160 號存證信函予被上訴人，催告被上訴
    人於函到7日內給付完稅款680,000元，被上訴人已收受該存
    證信函。
  (六)被上訴人於98年10月26日寄發木柵郵局第431 號存證信函予
    蘇佳燕，表示其申貸之房貸金額無達到系爭房屋買賣價金之
    八成，依系爭買賣契約第15條其他約定事項第2 項約定，系
    爭買賣契約應屬無效，並請蘇佳燕於3 日內辦理解約事宜，
    蘇佳燕於同年月29日收受該存證信函。
  (七)被上訴人另於98年10月30日寄發木柵郵局第438 號存證信函
    予蘇佳燕，表示其於98年10月1 日經公司予以減薪致銀行貸
    款成數不足八成，為此依系爭買賣契約第15條第2 項約定解
    除契約，並請求蘇佳燕、三安公司返還其已支付之房屋價金
    及仲介服務費，蘇佳燕於98年11月3日收受該存證信函。
  (八)蘇佳燕於98年11月28日寄發木柵郵局第473 號存證信函予被
    上訴人，以被上訴人經催告後仍未履行稅單核發5 日內給付
    完稅款680,000元之義務為由，主張依系爭買賣契約第5條第
    4項約定，解除系爭買賣契約，並依系爭買賣契約第11條第2
    項約定以被上訴人已付價金680,000元作為懲罰性違約金，
    被上訴人已收受該存證信函。
五、被上訴人依系爭買賣契約第15條第2項、民法第259條第1、2
    款規定，請求上訴人返還已給付之價金68萬元，為無理由：
  (一)按附解除條件之法律行為，於條件成就時，失其效力；因條
    件成就而受利益之當事人，如以不正當行為促其條件之成就
    者，視為條件不成就（民法第99條第2項、第101條第2 項參
    照）。
  (二)系爭買賣契約第15條其他約定事項第2 項約定：「雙方同意
    本標的之銀行貸款未達8 成（上海、遠東、玉山）時，同意
    解約，但買方之信用應無任何瑕疵」（見原審卷第16頁），
    足見須被上訴人銀行貸款成數未達買賣總價8 成（非因信用
    瑕疵所致）時，系爭買賣契約始失其效力。
  (三)被上訴人主張其於系爭買賣契約簽訂後，依約向玉山、上海
    、遠東等3家銀行申請貸款，申請貸款之金額分別為550萬元
    、544萬元、544萬元，固據提出貸款申請表、上海銀行營業
    部、玉山銀行敦南分行及遠東銀行之回函等件為證（見原審
    卷第22-25、111-114頁），上訴人蘇佳燕則以：玉山銀行本
    已同意核貸總價之8 成，係被上訴人主動以遭降薪為由，要
    求核貸金額降為500萬元， 被上訴人亦係以不正當方法使條
    件成就為抗辯。
  (四)按，被上訴人係於98年10月8 日向上海、遠東銀行申請貸款
    ，經上海銀行營業部於99年3月1日上營字第0990000187號函
    稱：羅育如於98年10月8 日以文山區○○路不動產洽本行申
    請房屋貸款，申請金額544萬， 本行向借款申請人進行聯徵
    查詢及個人徵信，依本行貸款規定若借款人申請借款支出與
    收入比例若大於45％，應降低可貸成數及審慎評估是否放款
    ，客戶提出申貸544萬， 經評估客戶欲借款金額支出與所得
    收入比例不符本行規定，故本行評估後無同意放款等語（見
    原審卷第111-112頁）；另遠東銀行於99年3月25日（99）遠
    銀消字第162 號函稱：羅育如曾於98年10月間以系爭房地向
    本行業務人員詢問貸款事宜，並填具申請書及提供個人財力
    資料，惟因根據個人收入及申貸成數金額之負債比評估，羅
    君未達本行申貸規定，本案於業務端即已婉拒並退回資料，
    並未進件審查等語（見原審卷第114頁），足見該2銀行經評
    估後，確未同意核貸買賣總價之8成即544萬元以上之金額。
  (五)惟，被上訴人於98年9 月23日向玉山銀行申請房屋貸款，依
    玉山銀行敦南分行於99年3 月18日玉山敦南字第0990318002
    號函稱：羅育如（被上訴人）於98年9 月23日向本行提出房
    貸申請，依羅君所提供之財力資料經本行初步徵信後，於98
    年10月6日核定放款金額為545萬元（抵押標的買賣價金之8
    成），有上開函文及100年4 月7日玉山敦南字第1000330002
    號函在卷可按（見原審卷第113頁、第183頁、本院卷第92頁
    ），足見該銀行經評估後，確已同意核貸買賣總價之8 成即
    544萬元以上之金額。
  (六)雖被上訴人於簽訂系爭買賣契約，並向玉山銀行申請房屋貸
    款後，遭訴外人梭羅公司以：「一羅育如（被上訴人）小姐
    於97年10月1日至98年12月3日任職於本公司之會計行政人員
    職務。二公司於98年9 月30日開會決議因業務縮減之故，於
    98年10月起停止支付羅育如小姐之職務加給及旅遊津貼，並
    於98年10月1日告知後與其達成協議。 又於同月21日決議資
    遣任用至98年12月3日」等語，予以減薪及資遣， 有梭羅公
    司99年6月8日梭羅字第990608001號函、員工薪資表、 匯款
    申請書代收入傳票等件可佐（見原審卷第131-134頁、第188
    頁），且被上訴人並如實向玉山銀行表示其現職每月所得薪
    資遭減薪，經玉山銀行審酌授信風險，及未來償付能力或有
    減損，調整核貸金額為500萬元， 有上開玉山銀行敦南分行
    99年3 月18日玉山敦南字第0990318002號函在卷可按（見原
    審卷第113頁、第183頁、本院卷第92頁），然此係被上訴人
    於玉山銀行同意核貸買賣總價之8 成金額後之個人因素，與
    上訴人無關；另，依台灣房屋公司經理即證人方彥夫證稱：
    「原先被上訴人要我協助要求銀行就貸款的寬限期延為2 年
    ，玉山銀行也答應了，後來被上訴人直接找我要求降低仲介
    費，如果可以降低仲介費，她就願意以原來的條件購買系爭
    房屋。隔天我告訴她公司同意降低仲介費3 萬元，但是後來
    她還是反悔不買了。被上訴人是在要求降低仲介費後，才打
    電話至玉山銀行的客服專線，在玉山銀行通知貸款之後，被
    上訴人才說她有被減薪的問題」等語 (見本院卷第95-96頁）
    ，其有關貸款程序之證言部分，與玉山銀行上開函文相符，
    且其與兩造並無利害關係，所為之證言自屬可信；況核貸金
    額與實際貸款之數額未盡相同，被上訴人可依其清償能力作
    為實際貸款數額，且玉山銀行原先並不知被上訴人有被減薪
    之情事，其所以調整核貸金額係經由被上訴人之通知而生，
    被上訴人為使系爭買賣契約發生「同意解約」之效果，於玉
    山銀行准貸買賣總價之8成即544萬元以上之金額後，因不願
    履約，始再通知遭減薪乙事，意圖變更系爭買賣契約之效力
    ，被上訴人以不正當方法使條件成就，自應認為條件不成就
    。
  (七)系爭買賣契約第15條其他約定事項第2 項既約定：「雙方同
    意本標的之銀行貸款未達八成（上海、遠東、玉山）時，同
    意解約，但買方之信用應無任何瑕疵」。而玉山銀行確已同
    意核貸買賣總價之8成即544萬元以上之金額，且被上訴人亦
    有以不正當方法使條件成就之情事，則被上訴人依上開約定
    主張兩造契約已約定解除云云，自無足取。
  (八)按，「契約解除時，當事人雙方回復原狀之義務，除法律另
    有規定或契約另有訂定外，依左列之規定：一、由他方所受
    領之給付物，應返還之。二、受領之給付為金錢者，應附加
    自受領時起之利息償還之」（民法第259條第1、2款參照）
    。查，本件並無約定解除條件成就，致生契約解除效力之情
    事，則被上訴人以木柵郵局第431號存證信函、第438號存證
    信函（見原審卷第26-29頁、第59頁 ），再次依系爭買賣契
    約第15條第2項為主張解除契約即不合法，其並依民法第259
    條第1、2款規定，請求上訴人返還已給付之價金，自屬無據
    ，不應准許。
  (九)綜上，被上訴人主張系爭買賣契約因解除條件成就而失其效
    力，故被上訴人依系爭買賣契約第15條第2項、民法第259條
    第1、2款規定，請求上訴人返還已給付之價金，自屬無據，
    不應准許。
六、被上訴人依系爭履約保證申請書第3條第3項、第9條第5項約
    定，請求上訴人僑馥公司給付68萬元，亦無理由：
    系爭買賣契約第4 條約定：「一雙方就本約不動產買賣共同
    委任僑馥建經辦理買賣價金履約保證及由僑馥建經將價金信
    託存放於中國信託商業銀行名下信託專戶之交易管理暨認證
    事宜。雙方應充分閱覽並於本約簽訂之同時共同簽立『不動
    產買賣價金履約保證申請書』... 四由僑馥建經認證雙方權
    利義務履行之結果，並依據雙方所簽署相關契約之約定辦理
    價金給付或返還之作業」（見原審卷第11頁）；又系爭履約
    保證申請書第3條第3項約定：「乙方（上訴人）若未能依買
    賣契約履行義務，經甲方（被上訴人）合法催告乙方履行義
    務，並依約解除買賣契約後，由僑馥建依認證結果將甲方已
    給付之買賣價金結算相關費用後返還甲方」；第9條第5項約
    定：「買賣契約若經甲乙雙方合意解除，或因故進行訴訟時
    ，由僑馥建經依甲乙雙方之協議內容或確定判決之結果進行
    認證及辦理價金之撥付」（見原審卷第18、20頁），足見上
    訴人僑馥公司依約須有上開事由，始得將被上訴人已給付之
    買賣價金結算相關費用後返還，茲被上訴人解除系爭買賣契
    約既不合法，其請求依系爭履約保證申請書第3條第3項、第
    9條第5項返還已匯入保證專戶之全部款項即簽約款68萬元，
    亦無所據，不應准許。
七、綜上所述，被上訴人依系爭買賣契約第15條第2 項、民法第
    259 條第1、2款規定，請求上訴人蘇佳燕返還所受領之價款
    68萬元本息；及依系爭履約保證申請書第3條第3項、 第9條
    第5 項之約定，請求上訴人僑馥公司負不真正連帶之責，給
    付68萬元本息，均無理由，不應准許。原審為上訴人敗訴之
    判決，尚有未合，上訴人提起上訴指摘原判決不當，求予廢
    棄改判，為有理由，爰由本院判決如主文第2項所示。
八、本件事證已臻明確，兩造其餘主張與舉證，經審酌核與判決
    結果不生影響，爰不逐一論述，併此敘明。
九、據上論結，本件上訴為有理由，依民事訴訟法第450條、第
    78條，判決如主文。
中    華    民    國   100    年    7     月    12    日
                    民事第十五庭
                        審判長法  官  林恩山
                              法  官  陳雅玲
                              法  官  黃國忠
正本係照原本作成。
不得上訴。
中    華    民    國   100    年    7     月    13    日
                              書記官  陳明俐